【裁判字號】    88,上更(二),100
【裁判日期】    900322
【裁判案由】    偽造文書
【裁判全文】
臺灣高等法院花蓮分院刑事判決            八十八年度上更(二)字第一號
    上訴人即被告  癸○○
    選任辯護人  黃健弘
    選任辯護人  徐士斌
右列上訴人因偽造文書案件，不服臺灣花蓮地方法院八十二年度訴字第五五五號中華
民國八十三年五月十日第一審判決( 起訴案號：臺灣花蓮地方法院檢察署八十二年度
偵字第三五四０號、併辦案號：同年度偵字第三四七三號、八十八年度偵字第五三一
號（即八十七年度他字第一四二號），經判決後，由最高法院第二次發回更審，本院
判決如左：
    主  文
原判決撤銷。
癸○○連續行使偽造私文書，足以生損害於他人，處有期徒刑柒月。
偽造之子○○圓形及方形印章各一顆，丁○○、辛○○、丑○○、戊○○、卯○○、
黃月琴、甲○○、己○○之印章各一顆，及康益營造有限公司八十一年一月至四月份
七、八月份工資付款清單六張、全邦土木包工股份有限公司八十一年七月至十月份工
資付款清單四張、昇宏企業有限公司八十一年九月、十月份工資付款清單二張上偽造
之子○○、丁○○、辛○○、丑○○、戊○○、卯○○、黃月琴、甲○○印文，暨偽
造之子○○署押及康益營造有限公司八十一年五、六月份工資付款清單上所偽造之子
○○「署押」甲○○、戊○○、黃月琴、丁○○、卯○○、辛○○、丑○○、吳錦章
印文，信濃營造有限公司八十年一月至三月，九月、十月份薪資表五張，棟和營造有
限公司八十年一月至八月份薪資表八張、切結書八張，天化股份有限公司八十年一月
至二月份薪資表二張，明陽營造有限公司八十年一月至十二月份工資表十二張，龍府
營造有限公司八十年一月至四月份薪資表四張，慕香企業股份有限公司八十年六月份
薪資表一張，上偽造之己○○、子○○印文，暨子○○之署押，均沒收。
    事  實
癸○○於七十七年五月間，因妨害風化罪，經台灣高雄地方法院判處有期徒刑六月確
定，因未到案執行，為台灣高雄地方法院檢察署檢察官於七十八年七月廿四日通緝，
在通緝期間，竟基於概括之犯意，未經子○○之同意，於八十年間冒名子○○向下列
公司承攬工程，並偽刻子○○之方形及圓型印章各一顆（上開印章均未經扣案）做為
請領工程款使用，計有信濃營造有限公司、天化股份有限公司、棟和營造有限公司、
明陽營造有限公司、龍府營造有限公司、慕香企業股份有限公司，亦明知己○○並未
於八十年間在上開公司工作請領工資，竟偽刻己○○之印章，蓋於工資付款清單上，
持向上開公司各申報己○○領得之工資分別為七萬九千二百五十元、五萬二千九百九
十二元、十四萬四千元、九萬六千元、九萬元、八千元，偽造己○○領取工資之憑證
足以生損害於己○○，八十年十、十一月間癸○○承包花蓮美崙溪豐川一號橋下堤防
之水泥方塊鐵模組合拆卸等工程時，為逃避通緝，即基於概括之犯意，冒用堂弟子○○之名義，偽刻子○○之圓形及方形印章各一顆，做為請領工程款之用。又癸○○明
知受僱工人丁○○、辛○○、丑○○、張金戍、卯○○、黃月琴、甲○○等七人，於
該工程實際領得之工資分別為新臺幣( 下同 )九一一０二元、九一二四五元、八二四
四０元、九三三六四元、八八六００元、八三七三七元、九五九六四元，竟偽刻丁○○等七人之印章，連同上開子○○之印章，交給不知情之寅○○，由寅○○先後在康
益營造有限公司( 下稱康益公司 )八十一年一月至六月之工資付款清單共六張上，偽
填丁○○等七人每月各領得工資一六０００元，在八十一年七月及八月二張工資付款
清單上，偽填丁○○等七人每月各領得工資一七五００元，合計各領得一三一０００
元。又在全邦土木包工股份有限公司(下稱全邦公司)八十一年七月至十月四張工資付
款清單上偽填丁○○等七人每月各領得一七五００元，合計各領得七００００元。又
在昇宏工程企業有限公司( 下稱昇宏公司）八十一年九月、十月二張工資付款清單上
偽填丁○○等七人每月各領得一七五００元，合計各領得三五０００元。寅○○偽填
金額同時，亦在各工資付款清單上，蓋上丁○○等七人之印章，偽造丁○○等七人之
印文，以示領取工資；又於各工資付款清單上，蓋上子○○之印章，偽造子○○之印
文，以示製作之名義。癸○○亦在康益公司八十一年一月至六月之工資付款清單上偽
簽子○○之署押。癸○○偽造上開工資付款清單後，進而於同年間先後分別交付設於
花蓮市之康益公司、昇宏公司及設於花蓮縣新城鄉之全邦公司，供各該公司憑以製作
各類所得扣繳暨免扣繳憑單，足以生損害於丁○○等七人及子○○之權益。
案經臺灣花蓮地方法院檢察署檢察官自動檢舉偵查起訴及移送原審及本審（己○○部
分）併案審理。
    理  由
一訊之上訴人即被告癸○○( 下稱被告 )固坦承於工資付款清單上簽署子○○之名字
  ，惟矢口否認偽造文書之犯行，辯稱：「使用子○○之名義，係經子○○之同意，
  嗣因彼此堂兄弟感情破裂，子○○才不承認有經其同意，子○○圓形印章係監工所
  刻送，其餘子○○方形印章及丁○○、己○○等八人之印章皆非我所偽刻，工資付
  款清單之填寫及蓋章，都是我前同居人寅○○在處理，丁○○等人之印章也不知寅
  ○○怎麼弄來的，伊只將工資付款清單交給康益公司，未為全邦及昇宏公司作工或
  將工資表交給全邦及昇宏公司、己○○部分係壬○○負責，我均不知情等語。然查
  ：
  (一)被告癸○○曾犯妨害風化罪，被法院判處有期徒刑六月確定，因未到案執行，於
    七十八年七月二十四日被檢察官通緝，有臺灣高等法院花蓮分院檢察署刑案紀錄
    簡覆表在卷可稽。而被害人子○○並未授權或同意被告使用其名義，已據被害人
    子○○於偵查中及本審到庭供述明確( 第一五六號偵查卷第二十四頁背面 )上開
    工資付款清單上子○○之印文非子○○所有之印章所蓋，子○○之署押亦非子○○所簽，已可認定。而丁○○等七人僅領得如事實欄所述之工資，非如上開工資
    付款清單所載之金額，丁○○等七人之印文亦非其七人之印章所蓋，丁○○等七
    人僅填過每個月一人填一份之工資支付憑證而已等情，亦經被害人丁○○等七人
    於偵查、原審及本院調查時指訴甚詳，互核相符，且有工資支付憑證影本附卷可
    證，亦可認定。證人昇宏公司負責人吳恩慧證稱：伊所有工程均交由庚○○負責
    僱工施工發放工資係由庚○○及會計王紀梅處理（見上更(一)卷第四十八頁）。證
    人全邦公司負責人廖志能證稱：伊承包康益公司工程，但仍請康益公司庚○○找
    工人完工，工資付款清單係由被告提出（見上更(一)卷第三十五頁），核與證人庚○○所供，伊為康益公司負責人，亦為宏昇公司總經理，而全邦公司為員工廖志
    能創業的，當時有標得美崙溪及新生橋一號工程三家公司工地事實上均在一起，
    將康益、昇宏、全邦公司部分工程交給被告承包（冒名子○○），因他不知道某
    一部分工程是康益，那一部分是昇宏或全邦公司，因此，他請領效工資有康益，
    有昇宏或全邦公司，但工資均已按照工資表發給被告收受，子○○方形及圓形印
    章都是他提出的，而且有的工資付款清單還有簽名等語（見上更(一)卷第六十五、
    六十六頁），核與證人許張禮證述無異（見偵字第七二０號卷），足見康益公司
    、昇宏公司、全邦公司工地業務均由證人庚○○負責經手辦理，被告確有承作該
    項工程，而工資付款清單子○○簽名，為被告所簽，並為被告所自承（見上更(一)
    卷第三十四頁），證人康益公司會計何秀娟結證：「無論子○○圓形或方形印章
    或子○○簽名之工資付款清單均係被告提出」「子○○領工資時均蓋好章，有時
    方的，有時圓的」（見本院上訴字第三０一號卷第四十一、一八四頁、上更(一)卷
    第四十七頁），證人昇宏公司會計王化梅結證：工資付款清單都是蓋好子○○的
    印章拿來的（見上更(一)卷第四十六頁反面），證人廖志能亦稱工資付款清單係被
    告提出（見本院上訴卷第八十七頁），被告亦坦承其簽子○○下面均蓋圓章不諱
    （見本院更(一)卷第四十六頁反面），且被告除對工資表上所蓋子○○圓形印章，
    子○○簽名自承為伊所偽造已如上述（見外放證物工資表），而證人庚○○又供
    明被告確有承做康益、昇宏、全邦公司工程之事實，證人吳恩慧、何秀娟、王化
    梅等自無偽造子○○方形印或甲○○等工資付款清單之必要。何況，甲○○、丑
    ○○、卯○○、丁○○、黃月琴、戊○○、辛○○等工資付款清單（見外放證物
    康益公司八十一年七、八月份工資付款清單、昇宏公司八十一年九、十月份工資
    表）與被告自承為真正之子○○圓形印章所蓋工資付款清單上甲○○、丑○○、
    卯○○、丁○○、黃月琴、戊○○、辛○○等印章相符（見外放證物，康益、昇
    宏、全邦公司工資付款清單）甲○○等印章顯為被告偽造持有，始能蓋於付款清
    單上，領取工資，子○○方形印章亦為被告所偽造要無疑義。證人鍾春英雖證稱
    蓋用子○○四方形印章之工資付款清單，因非伊筆跡，而謂非伊制作云云，但工
    資付款清單非不能交由他人書寫，自不能以該蓋子○○四方形印章工資付款清單
    ，非其書寫，而謂子○○四方印章及工資付款清單出於康益、昇宏公司偽造，鍾
    春英證言，自不足為被告有利之認定。
  (二)被告利用不知情之前同居人寅○○製作子○○名義之上開工資付款清單，偽填丁○○等七人領得工資之金額，偽造其等印章蓋於工資付款清單上，偽造其等印文
    ，復自行偽造子○○署押後，先後分別交付康益、全邦及昇宏公司憑以製作各類
    所得扣繳暨免扣繳憑單等情，同可認定，且有上開工資付款清單及丁○○等人之
    各類所得扣繳暨免扣繳憑單影本附卷可憑。
  (三)被告向信濃、天化、棟和、明陽、龍府、慕香等公司承包工程時，亦均用子○○
    之姓名承包工程，並偽造其署押及偽造己○○之印章於工資付款清單上，及切結
    書，保證請領工資無訛等情，已據證人壬○○、乙○○、丙○○、張鳳慈於本審
    到庭結證屬實，並有工資付款清單及切結書等件在卷可稽。被告有上述犯行，亦
    臻明確。
  (四)證人寅○○雖證稱：被告不知道付款清單之事云云，但查該證人係被告之同居人
    ，分別據其等供明在卷，而工程係被告負責承包，工人亦係被告找來，如被告未
    交待何人係工人，工資多少，寅○○豈能申報工資，足證其證言係故為迴護之詞
    ，不足據為有利被告之認定。
  綜上所述，被告前開所辯，均係諉卸刑責之詞，不足採信。事證明確，被告犯行足
  以認定。
二、查被告偽造子○○及丁○○、己○○等人之印章、印文，子○○之署押，丁○○
    等七人名義之工資付款清單，並具子○○名義之切結書、表示具領工資無訛，進
    而行使交付予康益等公司，憑以製作扣繳暨免扣繳憑單，該工資付款清單係表示
    丁○○等人有領到該等款項之事實，自屬私文書之一種，自足以生損害於子○○
    及丁○○等人之權益。核被告所為，係犯刑法第二百十六條、第二百十條之行使
    偽造私文書罪，公訴人認被告偽刻丁○○等七人印章蓋在工資付款清單部分係犯
    刑法第二百十六條、第二百十五條之罪，容有誤會，此部分起訴法條應予變更。
    被告偽造印章、印文及署押，均為偽造私文書之部分行為，不另論罪；又偽造私
    文書之低度行為，為高度之行使行為所吸收，亦不另論罪。被告利用不知情之寅
    ○○實施犯罪，為間接正犯。又被告偽造每一張工資付款清單均表示丁○○、己○○等八人領訖自己之工資，足以生損害於丁○○、己○○等八人及子○○為一
    行為觸犯數罪名，應依刑法第五十五條從一重處斷，又被告先後多次行使偽造私
    文書之行為，時間緊接，犯罪構成要件相同，顯係基於概括犯意，應依連續犯規
    定以一罪論，並加重其刑。又被告偽造康益、全邦及信濃、天化、棟和、明陽、
    龍府、慕香等公司工資付款清單及子○○切結書部分，雖未經起訴，惟既與起訴
    部分有連續犯之關係，屬裁判上一罪，自為起訴效力所及，本院自應併予審判。
    原審對被告論罪科刑，固非無見，惟原審未對被告論以間接正犯，且就被告偽刻
    子○○之印章蓋於工資付款清單上之行為，僅論刑法第二百十七條之偽造印章罪
    ，尚有未合。又原審就被告偽造全邦、昇宏公司工資付款清單持以行使部分，未
    予審理，亦有未洽。被告上訴仍執陳詞否認犯罪，雖無理由，惟原判決既有可議
    ，即應撤銷改判。爰審酌被告之品行、犯罪動機、目的、方法、所生損害及犯罪
    後態度等一切情狀，量處有期徒刑七月，又偽造之子○○圓形及方形印章各一顆
    ，丁○○等七人之印章各一顆（雖未扣押，但均不能證明確已滅失），及上開偽
    造之康益、全邦、昇宏等公司工資付款清單上偽造之子○○、丁○○、己○○等
    人印文暨子○○署押，切結書上偽造之子○○署押，依法均應沒收，併宣告之。
三、至於被告辯護人所辯被告因承包康益營造有限公司之工程，該公司尚欠被告工程
    款五百九十四萬餘元一節，縱令屬實，惟被告既有偽造子○○等之印章、署押等
    情，已詳如前述，上開所辯，亦不足據為被告有利之認定，其所提出之債權資料
    ，亦不足採為有利被告之證據，併此明。
據上論斷，應依刑事訴訟法第三百六十九條第一項前段、第三百六十四條、第二百九
十九條第一項前段、第三百條，刑法第五十五條、第五十六條、第二百十六條、第二
百十條、第二百十九條，判決如主文。
本案經檢察官崔紀鎮到庭執行職務。
中      華      民      國      九十      年     三     月   二十二   日
                                    審判長法官  謝  志  揚
                                          法官  黃  永  祥
                        法官  莊  謙  崇
右正本證明與原本無異。
如不服本判決，應於送達後十日內，向本院提出上訴狀。其未敘述理由者，並應於提
出上訴狀後十日內向本院補提理由狀(須附繕本)。
                                        書記官  林  明  智
中      華      民      國      九十      年     三     月   二十三   日


司法院資訊處製作；財團法人民間司法改革基金會備份。
